最高法院民事裁定　　　　　　　　　　 111年度台抗字第51號
抗　告　人　潘永騰
　　　　　　潘信雄
　　　　　　潘錦泉
上列抗告人因與潘旺樹等間請求袋地通行權暨拆屋還地事件，對
於中華民國110年10月27日臺灣高等法院裁定（110年度上字第78
0 號），關於核定訴訟標的價額部分，提起抗告，本院裁定如下
：
    主  文
原裁定關於核定訴訟標的價額部分廢棄。
    理  由
    本件抗告人起訴主張：坐落宜蘭縣○○鄉○○段000 地號（
下稱689地號）土地為抗告人潘永騰、潘信雄（下稱潘永騰等2人
）共有，同段688-1、689-1地號土地（下分稱688-1、689-1地號
土地，與689 地號土地合稱系爭土地）則為抗告人潘錦泉單獨所
有。689、689-1地號土地均為袋地，而有通行相鄰之相對人潘林
阿美所有同段693地號（下稱693地號）土地之需；相對人潘旺樹
未經伊等同意在系爭土地上搭建地上物，伊等自得依民法第 767
條第1項、第179條規定，請求潘旺樹拆屋還地並返還因占有系爭
土地所受相當於租金之不當得利等情，爰求為確認伊等對693 地
號土地如臺灣宜蘭地方法院109年度訴字第134號判決（下稱第一
審判決）附圖（下稱附圖）二D1、D2所示部分有通行權存在（下
稱確認通行權之訴）；潘旺樹應將系爭土地如附圖一A、B、B2至
B8、C、C1 所示地上物拆除並返還占有部分土地，及給付不當得
利予各該土地所有人。嗣於第一審訴訟程序中，潘永騰等2 人撤
回對潘旺樹拆屋還地（即附圖一B5、B8部分）及不當得利之請求
，潘錦泉則減縮請求拆屋還地之範圍為如附圖一A、B、B2、C1（
即減縮附圖一B3、B4、B6、B7、C 部分），並減縮請求不當得利
金額；抗告人另追加請求潘林阿美在附圖二D1、D2範圍內應容忍
伊等通行及舖設道路，不得在該土地上設置地上物或禁止或妨害
伊等通行（下稱追加之訴）。第一審就潘錦泉請求拆屋還地、抗
告人請求確認通行權及追加之訴部分，為其勝訴之判決，另就潘
錦泉請求給付不當得利部分，為其一部勝訴一部敗訴之判決。嗣
相對人分別對第一審判決敗訴部分提起上訴。原法院以：抗告人
提起確認通行權之訴與追加之訴，其經濟目的相同，均為取得通
行權可獲得之利益，應以689、689-1地號土地因得經由693 地號
土地通行所增價額計算而為新臺幣（下同）39萬4330元。另抗告
人起訴請求拆屋還地部分，其訴訟標的價額應以起訴時潘旺樹無
權占有系爭土地部分（即附圖一A、B、B2至B8、C、C1 ）之交易
價額389萬8630 元核定，其請求不當得利部分則屬附帶請求，依
民事訴訟法第77條之2第2項規定，不併算其價額。雖抗告人於起
訴後為訴之一部撤回、減縮，惟此對於起訴時訴訟標的價額之核
定不生影響，爰核定本件訴訟標的價額共為429萬2960元。
    惟按法院於核定訴訟標的價額時，應以原告起訴請求法院裁
判之聲明範圍為準；如原告就起訴聲明已為一部撤回、變更、擴
張或減縮後，法院始為訴訟標的價額之核定者，即應祇以核定時
尚繫屬於法院之原告請求判決範圍為準，據以計算訴訟標的之價
額，徵收裁判費用。查抗告人起訴後，既於第一審訴訟程序中分
別撤回或減縮對潘旺樹拆屋還地及不當得利之請求，則原審核定
訴訟標的價額，即應以尚繫屬法院之抗告人請求判決範圍核定之
。乃原審未詳加研求，遽以起訴時之聲明核定第一審訴訟標的價
額，不無可議。抗告意旨，執以指摘原裁定關於核定訴訟標的價
額部分不當，聲明廢棄，非無理由。
    據上論結，本件抗告為有理由。依民事訴訟法第492 條，裁
定如主文。
中    華    民    國   111    年    1     月    13    日
                      最高法院民事第二庭
                          審判長法官  高  孟  焄  
                                法官  彭  昭  芬  
                                法官  蘇  芹  英  
                                法官  徐  福  晋  
                                法官  邱  璿  如  
本件正本證明與原本無異
                                      書  記  官  
中    華    民    國   111    年    1     月    18    日